【裁判字號】    99,判,1191
【裁判日期】    991111
【裁判案由】    地價稅
【裁判全文】
最  高  行  政  法  院  判  決
                                      99年度判字第1191號
上  訴  人  萬寶資產管理股份有限公司
代  表  人  甲  ○
訴訟代理人  宋永祥  律師
            熊治璿  律師
            黃鴻隆
被 上訴 人  臺中市地方稅務局
代  表  人  乙○○
上列當事人間地價稅事件，上訴人對於中華民國98年3月4日臺中
高等行政法院97年度訴字第377號判決，提起上訴，本院判決如
下：
    主  文
上訴駁回。
上訴審訴訟費用由上訴人負擔。
    理  由
一、緣上訴人所有坐落臺中市○○區○○段1地號等24筆土地，
    除大貴段1地號及大富段96地號其中屬公共設施保留地部分
    ，供農業使用，徵收田賦外，其餘土地經被上訴人所屬東山
    分局以不符土地稅法第22條徵收田賦之規定，核課民國96年
    地價稅計新臺幣（下同）6,592,355元（下稱原處分）。上
    訴人不服，申經復查未獲變更，即未再提起訴願。嗣上訴人
    以其為農業企業法人，且上開土地係供農業使用，依法應課
    徵田賦為由，申請依稅捐稽徵法第28條規定退還96年度地價
    稅，經被上訴人所屬東山分局否准所請。上訴人不服，提起
    訴願遞遭駁回，遂提起本件行政訴訟。
二、上訴人起訴主張：稅捐稽徵法第28條之申請權，不因其未提
    起行政救濟而受影響。本件系爭土地公共設施尚未完竣，且
    作農業使用，上訴人又為農業發展條例所定之農業企業機構
    ，依財政部97年1月29日台財稅字第09704502900號函，系爭
    土地有土地稅法第22條第1項第2款之適用，應徵收田賦。又
    系爭土地經臺中市政府核定為風景區，從嚴管制建築使用，
    迄今尚未發布細部計畫，上訴人亦無從向臺中市政府申請雜
    項執照，更遑論指定建築線，有都市計畫法第17條規定所稱
    「依法不能建築」之情形，依土地稅法第22條第1項第4款規
    定，亦應徵收田賦。且大富段146地號等3筆土地之地目為道
    ，長年無償供公眾通行使用，應免徵地價稅。況上訴人係自
    裕大公司分割而來，應繼受裕大公司原本徵收田賦之租稅優
    惠等語，求為判決撤銷訴願決定及原處分，並命被上訴人應
    作成准予退回上訴人就其所有坐落於臺中市○○區○○段1
    號等24筆土地所繳納之96年度地價稅6,592,355元，及自收
    取日97年5月15日起至填發收入退還書或國庫支票之日止，
    依繳納稅款之日郵政儲金匯業局之1年期定期存款利率，按
    日加計利息之處分。
三、被上訴人則以：本件並無適用法令錯誤或計算錯誤情形，上
    訴人不得依稅捐稽徵法第28條規定重啟救濟程序。系爭土地
    雖作農業使用，惟上訴人並非自然人，亦非農業發展條例所
    定之農業企業機構，其所有系爭土地要非為「自耕農地」，
    並無土地稅法第22條第1項第2款徵收田賦之適用。至大富段
    146地號等3筆土地之地目雖為道，惟實際非作道路使用，不
    得免徵地價稅。另依臺中市政府函復，系爭土地尚無限制建
    築或不能建築之情形，不符合土地稅法第22條第1項第3款、
    第4款規定。是被上訴人依一般用地稅率核課96年度地價稅
    ，並無違誤等語置辯，求為判決駁回上訴人之訴。
四、原審斟酌全辯論意旨及調查證據之結果，以：（一）稅捐稽
    徵法第35條關於復查之救濟程序，係屬稅捐稽徵法關於循訴
    願及行政訴訟途徑為行政救濟之前置程序。又提起行政救濟
    規定所稱行政處分之「違法」，包含行政處分之作成不適用
    法規或適用不當，而認定事實正確但適用法規錯誤，及認定
    事實關係違背經驗法則與論理法則，均屬違法之範圍。此與
    稅捐稽徵法第28條規定所稱之「適用法令錯誤」，就法條之
    文義及立法目的觀之，應認其含義並不相同。至於所謂「適
    用法令錯誤」，依法條文義解釋，應指稅捐稽徵機關對於其
    所認定之課稅經濟事實，有適用法律錯誤之情事而言，並不
    包括對於課稅之經濟事實有認定錯誤之情形，本院71年度判
    字第1160號判決謂：「此種課稅原因事實之爭執，並非本於
    確定之事實適用法令有無錯誤之爭議，亦非單純數額計算錯
    誤問題，故不適用稅捐稽徵法第28條規定。」即同此意旨。
    若認稅捐稽徵法第28條規定之請求，與稅捐稽徵法第35條規
    定之行政救濟程序關於違法與適用法令錯誤，二者解釋相同
    ，豈非於一般行政救濟程序外，又設第二次要件相同之行政
    救濟程序，終非立法之原意。是稅捐稽徵法第28條規定所稱
    之「適用法令錯誤」係指本於確定之事實所為單純適用法令
    有無錯誤之爭執，至於納稅義務人主張課稅處分認定事實錯
    誤，進而為適用法令錯誤之爭執，則應依稅捐稽徵法第35條
    第1項之規定，申請復查，非屬得依稅捐稽徵法第28條規定
    請求退稅之範疇。（二）經查，上訴人所有如原判決附表所
    示系爭土地，經被上訴人所屬東山分局以不符土地稅法第22
    條徵收田賦之規定，核課96年度地價稅計6,592,355元，上
    訴人不服，申經復查未獲變更，即未再提起訴願，該課稅處
    分業已確定，此為兩造所不爭。嗣上訴人於97年5月26日以
    其為農業企業機構，且系爭土地係供農業使用，依法應課徵
    田賦，被上訴人東山分局課徵地價稅，係適用法令錯誤，依
    稅捐稽徵法第28條規定，向該分局申請退還96年度地價稅，
    然被上訴人核課系爭土地96年度地價稅，上訴人申經復查，
    復查決定以上訴人不符合農業企業機構，又系爭土地非屬土
    地稅法第22條第1項但書所規定依法限制或不能建築者，並
    無土地稅法第22條第1項第2款規定課徵田賦之適用，而予以
    課徵96年度地價稅，上訴人對此復查決定未再提起訴願而告
    確定，則被上訴人原核定地價稅處分所確定之事實，乃系爭
    土地「並無土地稅法第22條所規定應課徵田賦事由」存在，
    至上訴人依據稅捐稽徵法第28條規定,請求被上訴人退還系
    爭土地96年度之地價稅，係稱其為農業企業機構，於本件起
    訴後，另主張系爭土地有土地稅法第22條第1項第4款所規定
    「依法不能建築，仍作農業用地使用」之事由存在，而此事
    實，核與已確定之原核定地價稅處分所確定之事實即「並無
    土地稅法第22條規定應課徵田賦事由」，並不相同，亦即上
    訴人所主張之適用法令錯誤，是依據「與原確定事實不同之
    事實」，而造成之適用法令錯誤，而非本於原處分確定之事
    實，所主張單純之適用法令錯誤，是上訴人此一主張，非稅
    捐稽徵法第28條所稱之適用法令錯誤範疇，而屬稅捐稽徵法
    第35條、訴願法第1條及行政訴訟法第4條所規定一般行政救
    濟所稱之「違法」，即因認定事實錯誤致適用法律錯誤之範
    圍，至上訴人未依訴願法第1條及行政訴訟法第4條之規定，
    對被上訴人上開復查決定循序提起行政救濟，係另一問題，
    是本件上訴人向被上訴人為退稅之請求，被上訴人以與稅捐
    稽徵法第28條規定之要件不合，予以否准，自屬有據。又本
    件上訴人所繳稅款，並非被上訴人適用法令錯誤、計算錯誤
    或其他可歸責於政府機關之錯誤等情形，無98年1月21日修
    正同條第4項規定之適用，上訴人亦不得依該規定，請求被
    上訴人退還稅款，亦併論敘。（三）綜上所陳，上訴人於97
    年5月26日，依稅捐稽徵法第28條規定，向被上訴人東山分
    局申請退還96年度地價稅，經該分局否准所請，依上開規定
    及說明，並無違誤，訴願決定予以維持，亦無不合，上訴人
    請求撤銷原處分及訴願決定，及被上訴人應作成准予退回上
    訴人就其所有系爭土地所繳納之96年度地價稅6,592,355元
    ，及自收取日97年5月15日起至填發收入退還書或國庫支票
    之日止，依繳納稅款之日郵政儲金匯業局之1年期定期存款
    利率，按日加計利息之處分，為無理由等詞，據以駁回上訴
    人之訴。
五、本院按：提起撤銷訴訟其目的在於撤銷原處分，自以原處分
    之存在為前提，若原處分已經原處分機關自行撤銷而不存在
    ，即無從以撤銷訴訟爭執其應否撤銷，此時如提起撤銷訴訟
    ，顯不備撤銷訴訟要件，其起訴為不合法。如法院審判中，
    原處分機關將原處分自行撤銷，則其提起撤銷訴訟撤銷原處
    分之目的已無庸藉由訴訟達成，故該訴訟已無訴之利益，應
    以判決駁回其訴。又訴訟有無訴之利益，為法院應依職權審
    酌之事項，是原處分已消滅之事實縱發生於法律審審理中，
    法院仍應依法對此加以審酌而據以裁判。本件在本院審理中
    因財政部新頒函釋有利於上訴人，依上訴人之申請，被上訴
    人（原處分機關）以99年2月3日中市稅法字第0990005301號
    函撤銷原處分，此有該函在卷可按，依上開說明，本件上訴
    人請求撤銷訴願決定及原處分，已無訴之利益，應駁回其訴
    。至上訴人一併請求被上訴人回復原狀之給付，亦因撤銷訴
    訟部分被駁回後而失所附麗，應併予駁回。次查本件既因原
    處分已消滅欠缺訴之利益而應予駁回，則上訴意旨所稱各項
    實體上之理由，均與判決結果不生影響，自無庸再加以審酌
    。綜上，原判決不及審酌原處分已消滅之事實，以其他實體
    上之理由駁回上訴人之訴，理由雖有不同，惟其判決結果則
    無二致，仍應予以維持。是上訴意旨為無理由，應予駁回。
六、據上論結，本件上訴為無理由，爰依行政訴訟法第255條第2
    項、第98條第1項前段，判決如主文。
中    華    民    國    99    年    11    月    11    日
                    最高行政法院第七庭
                        審判長法官  藍  獻  林
                              法官  廖  宏  明
                              法官  張  瓊  文
                              法官  姜  素  娥
                              法官  林  文  舟

以  上  正  本  證  明  與  原  本  無  異
中    華    民    國    99    年    11    月    12    日
                              書記官  彭  秀  玲

司法院資訊處製作；財團法人民間司法改革基金會備份。
